【裁判字號】    90,台上,5908
【裁判日期】    900926
【裁判案由】    偽造有價證券
【裁判全文】
最高法院刑事判決                                九十年度台上字第五九○八號
    上  訴  人  甲○○
    選任辯護人  張
                孫天麒律師
右上訴人因偽造有價證券案件，不服台灣高等法院中華民國八十八年七月十五日第二
審判決（八十八年度上訴字第一四七八號，起訴案號：台灣台北地方法院檢察署八十
七年度偵字第一八一五九號），提起上訴，本院判決如左：
    主  文
原判決撤銷，發回台灣高等法院。
    理  由
本件原判決認定：上訴人甲○○於民國八十一年十月間，因負欠馮大年債務，屢經催
討，復因其前曾有退票紀錄，馮大年不願收受其本人名義之支票，甲○○無以因應，
頗為困擾，適在報紙見有出售支票廣告，其明知簽發支票即須對票據所載文義負責，
故於市面上任意販賣供他人應急之支票，多有不法或未經本人授權，乃為一時應急擋
債，仍以果若如此仍執意為之之不確定故意，於八十一年十月間某日，以該報章所載
電話與某一不詳確實姓名、年籍、住所之成年男子洽商，以新臺幣（下同）六千元之
代價購買支票一紙；兩人並基於共同犯意之聯絡，由甲○○在電話中告知其所需要之
支票面額為二百零五萬元，並約定時間在台北市○○路○○路口付款及交付支票，而
推由該不詳確實姓名、年籍、住所之成年男子，於同期間在臺北地區不詳處所，用「
王俊雄」名義，以中華商業銀行台北分行為付款人，000000－0號帳戶領用之
第ＡＣ0000000號空白支票上，偽造「王俊雄」之印文一枚，並偽填金額「貳
佰零伍萬元」、發票日「」年「元」月「５」日，以偽造王俊雄名義之支票一紙，
旋並依約在台北市○○路○○路口，交付甲○○。甲○○取得該紙支票後，即於同年
十二月間某日持之行使，在臺北市交付予馮大年以清償債務。嗣支票屆期由馮大年提
示未獲兌現等情。因而撤銷第一審諭知上訴人無罪之判決，改判論處上訴人以共同意
圖供行使之用，而偽造有價證券罪刑，並諭知偽造之「王俊雄」名義，以中華商業銀
行台北分行為付款人，000000－0號帳戶，面額貳佰零伍萬元，發票日八十二
年元月五日，ＡＣ0000000號支票壹紙沒收，雖非無見。惟查：（一）有罪判
決書之事實一欄，為判斷其適用法令當否之準據，法院應將依職權認定與論罪科刑有
關之事實，翔實記載，然後於理由內逐一說明其憑以認定之證據，並使事實認定與理
由說明，兩相一致，方為合法。倘若事實認定與理由說明，不相一致，或事實或理由
欄內之記載，前後齟齬，按諸刑事訴訟法第三百七十九條第十四款後段規定，均屬判
決理由矛盾之當然違背法令。本件原判決事實認定：上訴人與不詳姓名之成年男子偽
造「王俊雄」印文一枚於上開空白支票上簽發支票一紙等情。惟查卷附系爭支票上有
「王俊雄」之印文兩枚（他字卷第三頁），原判決所為認定已與卷附證據資料不符，
且其於理由欄又稱：上訴人偽造「王俊雄」署押為偽造有價證券之部分行為等語，則
上訴人究係在支票上偽造印文或署押？原判決事實及理由前後所述不一，依前述說明
，即屬違法。（二）審理事實之法院，對於案內一切證據，除認為不必要者外，均應
詳為調查，然後基於調查所得之心證，以為判斷事實之基礎，如有應行調查之證據未
經依法調查，率予判決，按之刑事訴訟法第三百七十九條第十款之規定，其判決當然
違背法令。查系爭上開支票之發票人為王俊雄，依其於原審所證：「我是被集團利用
與合夥人合開公司，會計帶我去開戶，公司結束後他們說會把（空白）支票退回去，
支票我要他們幫忙處理掉，票是公司使用，合夥朋友之姓名（陳文魁）住民權東路，
詳細地址不知道，我之後與他連絡過幾次，公司結束後支票由陳文魁幫我處理，我信
任他，一直沒把這事放在心上，一直到地院傳我去，印章及支票都放在陳文魁處，我
自始沒接觸到票，票我不同意他用，因公司要結束了，我要陳文魁幫我把票處理掉，
銷毀掉，公司於八十一年或八十二年結束」等語（原審卷第五十六－五十七頁）以觀
，證人王俊雄係因合夥開公司而申請個人支票供公司使用，又概括授權公司使用迄至
公司結束時止，然依卷附王俊雄開戶文件可知，王俊雄於八十一年七月二日申請開戶
，於同年十二月十八日即被列為拒絕往來戶（詳八十五年他字第四五○號卷第三頁附
件袋），其開戶不及半年，支票即被拒絕往來，而支票既係該證人交由公司使用，系
爭支票又未曾申報遺失，其是否被冒名偽造者，即堪研求。是王俊雄究與何人成立何
種性質公司？何時成立？何時結束？自有向主管機關查明之必要，以究明王俊雄所稱
開設公司是否屬實。又王俊雄既將支票交與陳文魁使用而完全不與聞問，顯見其與陳
文魁關係非比尋常，是其授權陳文魁簽發支票之期間如何﹖與系爭支票出售之時間是
否重疊﹖自應傳訊陳文魁究明真相，如系爭支票為陳文魁或王俊雄所稱之公司使用而
簽發者，能否謂王俊雄無概括授權，而認係上訴人應可得而知為偽造者，即上訴人應
否同論以偽造有價證券罪責，仍有疑問？原審未予詳查，徒以上訴人買進支票使用，
應知無從兌現，而推認其與出賣人有共同偽造有價證券行為，尚嫌速斷。以上或為上
訴意旨所指摘，或為本院得依職權調查之事項，應認原判決有撤銷發回之原因。
據上論結，應依刑事訴訟法第三百九十七條、第四百零一條，判決如主文。
中      華      民      國     九十     年      九      月    二十六    日
                              最高法院刑事第十一庭
                                  審判長法官  林  增  福
                                        法官  邵  燕  玲
                                        法官  吳  昆  仁
                                        法官  陳  世  雄
                                        法官  惠  光  霞
      右正本證明與原本無異
                                              書  記  官
中      華      民      國     九十     年      十      月      三      日


司法院資訊處製作；財團法人民間司法改革基金會備份。
